臺灣板橋地方法院民事判決　　　　　　　96年度訴字第1614號
原　　　告　甲○○
被　　　告　丙○○
訴訟代理人　乙○○
被　　　告　岱瑋實業有限公司
法定代理人　丁○○
上列當事人間請求清償借款事件，經本院於民國96年12月28日言
詞辯論終結，判決如下：
    主  文
被告岱瑋實業有限公司應給付原告新台幣陸拾萬肆仟元，及自民
國九十六年二月二十七日起至清償日止，按週年利率百分之五計
算之利息。
原告其餘之訴駁回。
訴訟費用由被告岱瑋實業有限公司負擔十分之四，餘由原告負擔
。
    事實及理由
一、原告主張：
  (一)兩造間係商業往來關係，被告丙○○為被告岱瑋實業有限公
    司之股東之一，亦為岱瑋實業有限公司之法定代理人丁○○
    之公公。民國95年9 月、10月、12月被告等因公司週轉欠佳
    ，向原告借調現金合計新臺幣（下同）1,504,000 元，並開
    立如附表所示之支票3 紙償還。惟附表編號1.、2.所示之支
    票均因存款不足而退票，經原告再三催討，遂於95年11月1
    日於桃園縣龜山鄉坪頂派出所，由股東即被告丙○○代理協
    調，並達成協議，與被告丙○○為代表，簽署承諾書（下稱
    系爭承諾書），明記95年12月10日被告定償還原告90萬元，
    而原告同意歸還如附表所示之3 張支票。惟屆期被告並未償
    還，而被告丙○○既為被告岱瑋實業有限公司之股東，亦為
    岱瑋實業有限公司之法定代理人丁○○之公公，故岱瑋實業
    有限公司為一般家族企業公司亦不言過，對外之重大決策，
    均由經驗豐富之股東丙○○出面斡旋為正常及合理推論。95
    年11月1 日被告丙○○以股東及家屬雙重身分，代理岱瑋實
    業有限公司於前述派出所允諾，並立寫還款承諾書，應負法
    律責任。當初被告丙○○寫承諾書是代表公司來寫承諾書，
    因為被告丙○○是公司股東，也是被告法定代理人丁○○的
    公公，所以他是代表被告岱瑋實業有限公司。故原告依借貸
    及票據之法律關係，對被告岱瑋實業有限公司為本件請求，
    依系爭承諾書對被告丙○○為請求。
  (二)併為聲明：
    1.被告丙○○應給付原告90萬元，及自支付命令送達翌日起
      至清償日止，按年息百分之5計算之利息。
    2.被告岱瑋實業有限公司給付原告604,000 元，及自支付命
      令送達翌日起至清償日止，按年息百分之5計算之利息。
二、被告丙○○抗辯：
  (一)被告丙○○雖為岱瑋實業有限公司之股東，及丁○○之公公
    ，然並未擔任岱瑋實業有限公司任何職務，亦未過問岱瑋實
    業有限公司業務往來，被告丙○○的兒子成立岱瑋實業有限
    公司，以被告丙○○當人頭股東，被告丙○○不知情，是以
    原告針對如附表所示3 紙岱瑋實業有限公司簽發之支票，在
    被告丙○○並未背書之情況下，卻以丙○○為被告，顯有錯
    誤。丁○○已不知去向，原告因找不到丁○○等人，轉而向
    被告丙○○逼迫討債。95年10月30日，原告與其妻至被告丙
    ○○住處地下室攔阻被告丙○○，揚言如被告丙○○不代償
    上述債務，將找人對被告丙○○不利，脅迫被告丙○○簽立
    立即償還90萬元之借據，後被告丙○○旋即向桃園縣龜山鄉
    坪頂派出所報案，承辦員警找來原告，但原告聲稱雙方為債
    務關係，故承辦員警要求雙方先行協調，詎料原告又趁員警
    未在場之際，復又脅迫被告丙○○簽立系爭承諾書，對此二
    份之借據、承諾書，係在被告丙○○受脅迫下所簽立，故除
    聲明撤銷上述意思表示，亦已委由律師發函撤銷上述意思表
    示。且丁○○已不知去向，所以被告丙○○簽系爭承諾書並
    未經岱瑋實業有限公司負責人丁○○的同意。
  (二)另原告自承伸峰禮贈品有限公司開具之7 張支票係由其所發
    出，上述支票中之支票號碼AB0000000 號、金額257 萬元之
    支票1 紙現為被告丙○○持有，被告丙○○原因上述支票發
    票人為伸峰禮贈品有限公司，故向伸峰禮贈品有限公司追討
    ，現既原告自承為其所發，被告丙○○即對原告有257 萬元
    之債權，倘認原告請求有理由，則被告丙○○主張抵銷。
  (三)答辯聲明：原告之訴駁回。
三、被告岱瑋實業有限公司未於言詞辯論期日到場，亦未提出書
    狀為何聲明或陳述。
四、程序方面：
    本件被告岱瑋實業有限公司未於言詞辯論期日到場，核無民
    事訴訟法第386 條所列各款情形，爰依原告之聲請，由其一
    造辯論而為判決。
五、本院之判斷：
  (一)被告岱瑋實業有限公司部分：
    原告主張：被告岱瑋實業有限公司於95年9 月、10月、12月
    因公司週轉欠佳，向原告借調現金合計1,504,000 元，並開
    立如附表所示之支票3 紙予原告收執，惟其中附表編號1.、
    2.所示之支票均因存款不足而退票，經原告再三催討，均未
    獲償之事實，業據提出如附表所示之支票影本3 紙、退票理
    由單影本2 紙為證。被告岱瑋實業有限公司未於言詞辯論期
    日到場，亦未提出書狀為何聲明或陳述，原告此部分主張堪
    信為真實。是原告依據借貸之法律關係請求被告岱瑋實業有
    限公司給付604,000 元及法定遲延利息，為有理由，應予准
    許。
  (二)被告丙○○部分：
    原告主張：被告丙○○為岱瑋實業有限公司之股東，亦為岱
    瑋實業有限公司之法定代理人丁○○之公公，就前開被告岱
    瑋實業有限公司之借款1,504,000 元，被告丙○○於95年11
    月1 日代理岱瑋實業有限公司與原告協調，並達成協議，丙
    ○○代表岱瑋實業有限公司簽署系爭承諾書，承諾於95年12
    月10日定償還原告90萬元等情，業據提出系爭承諾書影本一
    紙為證。被告丙○○對於其有簽立系爭承諾書之事實並不爭
    執，惟以前揭情詞置辯。經查系爭承諾書之內容為：被告丙
    ○○就岱瑋實業有限公司所簽發予原告之如附表所示之支票
    3 紙，雙方約定於95年12月10日承諾以90萬元歸還原告（即
    乙方），原告則無條件歸還岱瑋實業有限公司（即甲方）如
    附表所示之支票3 張，並由被告丙○○於甲方欄簽名（見本
    院卷第35頁）。而原告亦到庭主張：「當初被告丙○○寫承
    諾書是代表公司來寫承諾書，因為被告丙○○是公司股東，
    也是被告法定代理人丁○○的公公，所以他是代表被告岱瑋
    實業有限公司... 依據被告岱瑋實業有限公司公司變更登記
    事項卡，被告丙○○有登記為股東，股東的事實是不能改變
    的，請求他支付款項90萬元解決。」等語（見本院卷第56至
    57頁）。是可認原告係認為被告丙○○為岱瑋實業有限公司
    之股東，而有權代表或代理岱瑋實業有限公司簽立承諾書，
    被告丙○○亦係以代表或代理岱瑋實業有限公司之意思簽立
    系爭承諾書，且為原告所明知。而按「代理人與第三人為法
    律行為時，雖未以本人名義為之，但有為本人之意思，且此
    項意思為相對人所明知或可得而知者，為隱名代理，仍發生
    代理之效果。」（最高法院91年度台上字第2461號裁判要旨
    參照）。因此，一則被告丙○○並非岱瑋實業有限公司之董
    事或經理人，無權代表瑋實業有限公司（公司法第8 條規定
    參照）。再者，原告並未能舉證證明岱瑋實業有限公司有授
    與被告丙○○代理權（被告丙○○已主張未經岱瑋實業有限
    公司同意簽立系爭承諾書），且縱被告丙○○係有權代理，
    其所為簽立系爭承諾書之意思表示，亦僅係對本人即被告岱
    瑋實業有限公司發生效力。是原告依系爭承諾書，至多僅能
    向本人即岱瑋實業有限公司為主張，而不得向代理人即被告
    丙○○為請求。故原告依據系爭承諾書請求被告丙○○給付
    90萬元及遲延利息，即屬無據。
六、從而，原告依據借貸之法律關係，請求被告岱瑋實業有限公
    司給付原告604,000 元，及自支付命令送達翌日即96年2 月
    27日起至清償日止按年息5%計算之利息為有理由，應予准許
    。其依系爭承諾書請求被告丙○○給付500,000 元，及自支
    付命令送達翌日起至清償日止按年息5%計算之利息，則無理
    由，應予駁回。
七、本件為判決之基礎已臻明確，兩造其餘之陳述及所提其他證
    據，經本院斟酌後，認為均於判決之結果無影響，亦與本案
    之爭點無涉，自無庸逐一論述，併此敘明。
八、結論：本件原告之訴為一部分有理由，一部分無理由，依民
    事訴訟法第385 條第1 項前段、第79條但書，判決如主文。
中　　華　　民　　國　　96　　年　　12　　月　　31　　日
                  民事第一庭    法　官　黃信樺
以上正本係照原本作成
如對本判決上訴，須於判決送達後20日內向本院提出上訴狀
中　　華　　民　　國　　96　　年　　12　　月　　31　　日
                            書記官　簡青根
┌─────────────────────────────────────┐
│支票附表：                                                                │
├───┬─────┬─────┬──────┬─────┬─────┬──┤
│編  號│發  票  人│付 款 人  │發   票   日│ 票面金額 │ 支票號碼 │備考│
│      │          │          │            │（新台幣）│          │    │
├───┼─────┼─────┼──────┼─────┼─────┼──┤
│1.    │岱瑋實業有│華南商業銀│95年9月30日 │43萬元    │VC0000000 │    │
│      │限公司    │行三峽分行│            │          │          │    │
├───┼─────┼─────┼──────┼─────┼─────┼──┤
│2.    │岱瑋實業有│華南商業銀│95年10月31日│51萬元    │VC0000000 │    │
│      │限公司    │行三峽分行│            │          │          │    │
├───┼─────┼─────┼──────┼─────┼─────┼──┤
│3.    │岱瑋實業有│華南商業銀│95年12月31日│564,000元 │VC0000000 │    │
│      │限公司    │行三峽分行│            │          │          │    │
└───┴─────┴─────┴──────┴─────┴─────┴──┘
